ACORDAO-COMPLETO-2368402

ACÓRDÃO 7739/2019 ATA 31/2019 - SEGUNDA CÂMARA

VISTOS, relatados e discutidos estes autos de tomada de contas especial instaurada pelo Ministério do Turismo em razão da não apresentação da documentação exigida para prestação de contas do Convênio Siconv 739380/2010, tendo por objeto a implementação do projeto intitulado “II Arraiá da Chapada dos Veadeiros”.
ACORDAM os ministros do Tribunal de Contas da União, reunidos em sessão da 2ª Câmara, ante as razões expostas pela relatora, e com fundamento nos arts. 1º, inciso I, 12, §3º, 16, inciso III, alíneas “b” e “c” e §§ 2º e 3º, 19, 23, inciso III, 26, 28, inciso II, e 57 da Lei 8.443/1992 c/c os arts. 202, § 6º, 214, inciso III, 215 a 217 do Regimento Interno, em:
	9.1. considerar revéis Wiliam Marcos dos Santos e a Associação dos Guias Ecológicos de Formosa - Agefo;
	9.2. julgar irregulares as contas de Wiliam Marcos dos Santos e da Associação dos Guias Ecológicos de Formosa, condenando-os, solidariamente, ao recolhimento da quantia de R$ 288.000,00 (duzentos e oitenta e oito mil reais) aos cofres do Tesouro Nacional, atualizada monetariamente e acrescida dos juros de mora calculados a partir de 2/7/2010 até a data da efetiva quitação do débito;
9.3. aplicar-lhes, individualmente, multa no valor de R$ 47.000,00 (quarenta e sete mil reais) , fixando-lhes o prazo de 15 (quinze) dias, a contar da notificação, para que comprovem, perante o Tribunal, o recolhimento da dívida ao Tesouro Nacional, atualizada monetariamente desde a data do presente acórdão até a do efetivo recolhimento, se for paga após o vencimento, na forma da legislação em vigor;
	9.4. autorizar a cobrança judicial das dívidas, caso não atendidas as notificações;
	9.5. autorizar o pagamento das dívidas em até 36 (trinta e seis) parcelas mensais consecutivas, caso venha a ser solicitado pelos responsáveis antes do envio do processo para cobrança judicial;
	9.6. fixar o vencimento da primeira parcela em 15 (quinze) dias, a contar do recebimento das notificações, e o das demais a cada 30 (trinta) dias, com incidência dos encargos legais sobre o valor de cada parcela;
	9.7. alertar aos responsáveis que a inadimplência de qualquer parcela acarretará vencimento antecipado do saldo devedor;
	9.8. encaminhar cópia desta deliberação à Procuradoria da República no Estado de Goiás, para adoção das medidas que entender cabíveis, bem como ao Ministério Público do Estado de Goiás, ao Tribunal de Contas do Estado de Goiás e à Secretaria da Saúde do Estado de Goiás.

Tomada de Contas Especial 9/2016 de COORDENAÇÃO-GERAL DE CONVÊNIO - MTur

Segunda Câmara

Ministério do Turismo.

3. Responsáveis: Associação dos Guias Ecológicos de Formosa - Agefo (CNPJ 03.937.575/0001-23) e Wiliam Marcos dos Santos (CPF XXX.682.671-XX).
3.1. Interessado: Ministério do Turismo (CNPJ 05.457.283/0001-19).

Aroldo Cedraz.

13.1. Ministros presentes: Augusto Nardes (na Presidência), Aroldo Cedraz, Raimundo Carreiro e Ana Arraes (Relatora).
13.2. Ministro que alegou impedimento na Sessão: Aroldo Cedraz.
13.3. Ministros-Substitutos presentes: Marcos Bemquerer Costa e André Luís de Carvalho.

ANA ARRAES

Trata-se de tomada de contas especial instaurada pelo Ministério do Turismo - Mtur contra a Associação dos Guias Ecológicos de Formosa - Agefo e Willian Marcos dos Santos, ex-presidente da referida entidade, em razão da não apresentação da documentação exigida para prestação de contas do Convênio Siconv 739380/2010, celebrado entre o ministério e a associação, tendo por objeto o incentivo ao turismo por meio da implementação do projeto denominado “II Arraiá da Chapada dos Veadeiros”, com vigência estipulada para o período de 18/6 a 16/9/2010.
2.	O Ministério do Turismo realizou supervisão in loco ao tempo da realização do evento, tendo concluído que houve efetiva execução do Convênio 739380/2010, de acordo com o plano de trabalho apresentado. 
3.	Entretanto, na análise da prestação de contas, concluiu-se que o convenente não apresentou elementos suficientes para a emissão de perecer conclusivo, conforme a Nota Técnica de Análise 144/2011, de 10/10/2011, daquela pasta (peça 15) .
4.	A Nota Técnica de Análise Complementar Financeira 643/2016 (peça 16) , de 6/7/2016, que reprovou a prestação de contas, apontou as seguintes irregularidades: 
	Item
	Objeto
	Irregularidade

	2.1
	Edital / Cotação / Homologação / Adjudicação / Publicações
	ANÁLISE: Para a execução do objeto do convênio, a empresa VENUS PRODUÇÕES E EVENTOS foi contratada por inexigibilidade. Os itens previstos no Plano de Trabalho são a contratação de 5 (cinco) atrações musicais. 
Entretanto, conforme Termo de Convênio assinado, não consta a proposta de, no mínimo três empresas, tampouco o Contrato de Exclusividade. Foram encaminhadas somente cartas que conferem exclusividade para data e local específicos (Fls. 120 a 124) e a proposta da empresa VENUS PRODUÇÕES E EVENTOS cujos valores das atrações musicais eram de R$ 60.000,00 cada (Fl. 119) . Assim, constata-se que a empresa contratada atuou como mera intermediária na contratação das atrações musicais, contrariando o disposto no Termo de Convênio, na Lei 8.666/1993 e no Acórdão TCU 96/2008. 
O convenente deveria ter contratado diretamente com os artistas ou então com os empresários exclusivos e ainda, apresentar o contrato de exclusividade registrado em cartório.
...
Sendo assim, a glosa será total e os recursos deverão ser restituídos.

	4.2
	Comprovação do pagamento (TED / DOC / Cheque) 
	ANÁLISE: Não consta dos autos nem no SICONV nenhum documento que comprove o efetivo pagamento à empresa.

5.	Foi conferida oportunidade de defesa aos responsáveis (peças 17 e 18) , entretanto não apresentaram justificativas, nem recolheram a importância aos cofres públicos, o que legitimou a instauração da presente tomada de contas especial pelo ministério em comento.
6.	A Controladoria-Geral da União seguiu o posicionamento do órgão concedente no tocante às irregularidades identificadas, ao débito apurado e aos responsáveis (peças 24 e 25) .
7. 	No âmbito desta Corte de Contas, inicialmente, foi realizada a citação apenas de Willian Marcos dos Santos, na condição de ex-presidente da entidade convenente (peças 33 a 35) . 
8.	Em seguida, tendo em conta o entendimento firmado no TCU pelo Acórdão 2763/2011-TCU-Plenário, foi promovida a citação solidária da Associação dos Guias Ecológicos de Formosa e do ex-presidente (peças 37 a 40) , nos seguintes termos: 
“CITAÇÃO, com fundamento nos arts. 10, § 1º, e 12, incisos I e II, da Lei 8.443/1992 c/c o art. 202, incisos I e II, do RI/TCU, para, no prazo de quinze dias, a contar do recebimento da presente comunicação, apresentar: 
i) ALEGAÇÕES DE DEFESA quanto à irregularidade detalhada a seguir: 
a.1) Irregularidade: não apresentação na prestação de contas de documentos que estabeleçam o nexo causal entre os valores do convênio e o pagamento efetuado à empresa contratada para realização do evento (em especial notas fiscais e respectivos comprovantes de pagamento) ; 
a.2) Conduta: deixar de encaminhar ao concedente, na prestação de contas, documento comprobatório do efetivo recebimento do cachê por parte dos artistas, e/ou bandas, e/ou grupos, emitido pelo contratante dos mesmos; 
a.3) Dispositivos violados: (peça 4, p. 6 e 14) item ‘pp’, Cláusula Quinta, e §1º, alínea ‘g’, Cláusula Décima Terceira, ambas do Convênio MTur/AGEFO/N2739380/2010; 
b.1) Irregularidade: não apresentação na prestação de contas das cartas de exclusividade para três das cinco bandas contratadas (Pé do Cerrado; Cristiano e Capela; e Forró Lunar) ; 
b.2) Conduta: deixar de encaminhar ao concedente, na prestação de contas, quando da contratação de artistas consagrados sob a hipótese de inexigibilidade, por meio de intermediários ou representantes, cópia do contrato de exclusividade dos artistas com o empresário contratado, registrado em cartório; b.3) Dispositivos violados: (peça 4, p. 6) item “oo”, Cláusula Quinta do Convênio MTur/AGEFO/N2739380/2010; 
c.1) Irregularidade: não apresentação na prestação de contas do extrato da conta bancária específica do período do recebimento da primeira parcela até o último pagamento;
c.2) Conduta: deixar de encaminhar ao concedente, na prestação de contas, documento comprobatório da movimentação dos recursos repassados; 
c.3) Dispositivos violados: (peça 4, p. 14) §2º, alínea ‘a’, Cláusula Décima Terceira do Convênio MTur/AGEFO/N2739380/2010;”
9.	Transcorrido o prazo, os responsáveis quedaram-se inertes. 
10.	No mérito, a unidade técnica propôs considerá-los revéis e julgar as suas contas irregulares, com base no art. 16, inciso III, alínea “c”, da Lei 8.443/1992, com imputação de débito e aplicação de multa proporcional ao dano ao erário.
11.	O Ministério Público junto ao TCU se manifestou de acordo.
	É o Relatório.

não há.

Procurador Marinus Eduardo De Vries Marsico.

Tomada de Contas Especial. Convênio para Incentivo ao Turismo por meio do Projeto II Arraiá da Chapada dos Veadeiros. Não apresentação da documentação exigida para a prestação de contas. AuSÊNCIA DE NEXO CAUSAL ENTRE A EXECUÇÃO FINANCEIRA E A EXECUÇÃO FíSICA. Revelia. Contas Irregulares. Débito. Multa.

TOMADA DE CONTAS ESPECIAL (TCE)

Secretaria de Controle Externo de Tomada de Contas Especial (SecexTCE).

Cuidam os autos de tomada de contas especial instaurada pelo Ministério do Turismo em razão da não apresentação da documentação exigida para a prestação de contas do Convênio Siconv 739380/2010, celebrado entre Associação dos Guias Ecológicos de Formosa - Agefo e aquele ministério, tendo por objeto o incentivo ao turismo por meio da implementação do projeto denominado “II Arraiá da Chapada dos Veadeiros”.
2.	Os responsáveis, Willian Marcos dos Santos e a associação em tela, foram devidamente citados pelas seguintes irregularidades praticadas na execução do convênio:
a) não apresentação, na prestação de contas, de documentos que estabeleçam o nexo causal entre os valores do convênio e o pagamento efetuado à empresa contratada para realização do evento, em especial, notas fiscais e respectivos comprovantes de pagamento;
b) não apresentação, na prestação de contas, das cartas de exclusividade para três das cinco bandas contratadas;
c) não apresentação, na prestação de contas, do extrato da conta bancária específica do período, da primeira parcela até o último pagamento.
3.	Nada obstante, os responsáveis permaneceram silentes. Diante disso, impõe-se considerá-los revéis, nos termos do art. 12, §3º, da Lei 8.443/1992, dando prosseguimento ao processo. 
4.	Nos processos do TCU, como é sabido, a revelia não leva à presunção de veracidade das imputações feitas ao responsável, diferentemente do que ocorre no processo civil. Nesse sentido, destaco os seguintes precedentes: Acórdão 1737/2011-TCU-Plenário (rel. min. Valmir Campelo) ; 2.369/2013-Plenário (rel. min. Benjamin Zymler) ; 4.704/2014-1ª Câmara e 2.075/2015-Plenário (rel. min. Vital do Rêgo) . 
5.	Portanto, em atenção ao princípio da verdade material, cumpre perquirir se há elementos nos autos que sustentem a proposta de imputação de débito, bem como se há elementos que possam ser usados para atenuação da responsabilidade. 
6.	Pois bem. Consoante preconiza o art. 93 do Decreto-lei 200/1967, “quem quer que utilize dinheiros públicos terá de justificar seu bom e regular emprêgo na conformidade das leis, regulamentos e normas emanadas das autoridades administrativas competentes”.
7.	A prestação de contas, dever constitucional previsto no art. 70, parágrafo único, é um instrumento que viabiliza ao administrador justificar o bom e regular emprego dos recursos públicos. 
8.	No caso em comento, observo que a associação convenente e seu ex-dirigente, na suposta prestação de contas, deixaram de apresentar documentos essenciais para a comprovação do bom emprego dos recursos que lhe foram transferidos, quais sejam: o extrato da conta bancária específica, as notas fiscais da empresa contratada e respectivos comprovantes de pagamento. 
9.	Não sendo realizada a prestação de contas nos termos fixados pelo instrumento de convênio, presume-se a ocorrência do dano ao erário, no montante integral transferido, cabendo imputar aos responsáveis a obrigação de repor os cofres públicos. 
10.	Nesse sentido, destaco os seguintes precedentes desta Corte: Acórdão 1189/2008-TCU-Primeira Câmara (rel. min. Valmir Campelo) ; Acórdão 3254/2010-TCU-Segunda Câmara (rel. min. Raimundo Carrero) ; e Acórdão 196/2016-TCU-Plenário (rel. min. Benjamin Zymler) . Neste último julgado, ficou assentado: 
“A omissão no dever de prestar contas configura ofensa não só às regras legais, mas também aos princípios basilares da Administração Pública, já que, nesse caso, o gestor deixa de demonstrar o efetivo emprego dos recursos postos sob a sua responsabilidade, dando ensejo, inclusive, ao surgimento de presunção legal de integral dano ao erário, pela não aplicação dos valores, mediante desvio dos recursos da União.”
11.	Cumpre destacar que, mesmo o evento considerado tendo sido realizado nos termos do plano de trabalho, não restou demonstrado um requisito fundamental para a comprovação da boa e regular aplicação dos recursos do convênio, qual seja, o nexo de causalidade entre a execução física e a execução financeira. Nesse sentido, destaco o entendimento assentado no Acórdão 3223/2017-TCU-Segunda Câmara (rel. min. Marcos Bemquerer) :
“A comprovação da boa e regular aplicação de recursos públicos transferidos mediante convênio e outros instrumentos congêneres evidencia-se mediante a execução física e a execução financeira da avença, acompanhada do nexo de causalidade entre uma e outra.” (grifo nosso) 
12.	De fato, o convenente não apresentou os documentos atinentes à execução financeira, o que torna inviável saber se os recursos transferidos foram efetiva e regularmente usados na realização do evento pactuado.
13.	Nesse contexto, restam devidamente caracterizados os pressupostos, objetivos e subjetivos, da responsabilização por débito no âmbito desta Corte. 
14.	Não há que se cogitar da aplicação do disposto no art. 12, §2º, da Lei 8.443/1992, pois, diante do silêncio dos responsáveis, nas fases interna ou externa da presente TCE, não foram trazidos aos autos elementos que poderiam comprovar a boa-fé dos responsáveis. 
15.	Quanto à multa proporcional ao dano ao erário, aplico-a no percentual mínimo de 10% do valor atualizado do débito, levando em conta a atenuante de que se realizou o evento pactuado (peça 7) .
	Nesses termos, VOTO por que o Colegiado aprove a minuta de acórdão que submeto à sua deliberação.
TCU, Sala das Sessões Ministro Luciano Brandão Alves de Souza, em 3 de setembro de 2019.
ANA ARRAES 
Relatora